臺灣高等法院民事判決
109年度上易字第453號
上  訴  人  
即被上訴人  展盛電器企業有限公司

法定代理人  陳建興  
訴訟代理人  洪維煌律師
被上訴人即  
上  訴  人  勤達水電工程有限公司


法定代理人  謝堃昌  
訴訟代理人  傅爾洵律師

上列當事人間請求給付工程款事件，兩造對於中華民國109年2月
20日臺灣新北地方法院108年度建字第62號第一審判決各自提起
上訴，本院於110年7月14日言詞辯論終結，判決如下：
    主      文
原判決關於駁回勤達水電工程有限公司後開第二項之訴及該部分
訴訟費用之裁判，均廢棄。
展盛電器企業有限公司應再給付勤達水電工程有限公司新臺幣1
萬9,050元，及自108年4月11日起至清償日止，按年息百分之5計
算之利息。
勤達水電工程有限公司其餘上訴駁回。
展盛電器企業有限公司之上訴駁回。
第一審訴訟費用經廢棄部分由展盛電器企業有限公司負擔。第二
審訴訟費用由展盛電器企業有限公司負擔百分之40，餘由勤達水
電工程有限公司負擔。
    事實及理由
壹、程序方面：
    按「訴之變更或追加，非經他造同意，不得為之。但第255
    條第1項第2款至第6款情形，不在此限」、「訴狀送達後，
    原告不得將原訴變更或追加他訴。但有下列各款情形之一者
    ，不在此限：……二、請求之基礎事實同一者」、「不變更訴
    訟標的，而補充或更正事實上或法律上之陳述者，非為訴之
    變更或追加」，民事訴訟法第446條第1項、第255條第1項第
    2款、第256條分別定有明文。查上訴人勤達水電工程有限公
    司（下逕稱勤達公司）於本院審理時，就上訴人展盛電器企
    業有限公司（下逕稱展盛公司）剪毀接地線之瑕疵修補費用
    80萬元追加依民法第227條請求，另就其為展盛公司員工投
    保團體傷害保險部分，追加依民法第172條(按應為第176條)
    規定請求（本院卷第158頁）。經核均係本其主張展盛公司
    承包「104年度水銀路燈落日計畫-台東縣設置LED 路燈工程
    」（下稱系爭工程）所衍生之爭執，是其請求之基礎事實同
    一，依民事訴訟法第446條第1項、第255條第1項第2款規定
    ，應准其為訴訟標的之追加。
貳、實體部分：　　
一、展盛公司起訴主張：
    兩造於民國105年4月23日簽立系爭工程設備安裝契約書（下
    稱系爭契約），由勤達公司委託伊就系爭工程部分路段地點
    之燈具安裝工作，安裝費用則依實際安裝數量按月計價請款
    ，惟勤達公司於105年8月份起即未按時支付款項，共積欠：
    ⑴105年8月施作364盞，不包括用電變更，每盞費用為新臺幣
    （下同）450元，故得請款金額16萬3,800元（364×450＝163,
    800元）；⑵勤達公司載回伊已接線完成（含燈具脫線、電纜
    線前長度及脫線、供應器銜接防水開關接線）之燈具635盞
    ，每盞應補貼費用150元，共9萬5,250元（635×150＝95,250
    元）。⑶105年5月保留款1萬4,000元+6月保留款3萬4,815元+
    7月保留款8,882元，共5萬7,696元（按應為5萬7,697元）；
    至於⑷伊未聲請用電變更，則應以每盞9元之方式扣除應收款
    項，是105年5至7月安裝共2,514盞，每盞應扣9元，扣除已
    開發票之稅款，共2萬1,548元（2,514×9÷1.05＝21,548元）
    。是伊得請求之金額為⑴+⑵+⑶-⑷，共計29萬5,198元等情。勤
    達公司反訴請求所主張情事與金額，伊皆予以否認，且依民
    法第514條規定，已罹1年之時效，勤達公司無再為任何請求
    權利等語置辯；爰依民法第345條、第367條之規定，求命勤
    達公司應給付29萬5,198元，及自起訴狀繕本送達之翌日起
    至清償日止，按年息百分之5計算之利息，並願供擔保請准
    為假執行之宣告等語（原審判決勤達公司主張抵銷後，展盛
    公司已無工程款可請求，因而駁回展盛公司之訴及假執行之
    聲請。展盛公司提起上訴。並上訴聲明：㈠原判決關於⑴命其
    給付部分；⑵駁回其後開第2項之訴部分廢棄。㈡勤達公司應
    給付29萬5,198元，及自起訴狀繕本送達翌日起至清償日止
    ，按年息百分之5計算之利息；㈢上開㈠⑴部分，勤達公司在第
    一審之訴駁回。對勤達公司上訴之答辯聲明：上訴駁回。
二、勤達公司則以：
　㈠佰鴻工業股份有限公司（下稱佰鴻公司）向臺東縣政府投標
    取得LED路燈汰換、安裝之承作權，佰鴻公司委託臺灣綜合
    開發股份有限公司（下稱臺綜公司）承攬，臺綜公司再將系
    爭工程委託伊承攬，伊再與展盛公司簽訂系爭契約，約定由
    展盛公司於105年8月30日完成LED燈具汰換安裝、文書處理
    （施工日誌、車輛人員檢查表等）、現場竣工圖、安裝路燈
    名牌等相關作業，並應於105年9月30日前完成台電用電容量
    變更手續。依系爭契約，伊對於安裝之進度、地點及如何調
    派人手有絕對之權限；惟展盛公司並未將前開工作完成，且
    工程進度嚴重落後，至105年8月24日止，僅施作2,878盞LED
    燈具之汰換工作。又勤達公司已給付105年5至7月所安裝2,5
    14盞燈具工程款109萬6,230元(計算式：2,514×459×95%=1,0
    96,230)；而展盛公司已安裝之燈具，具有下列瑕疵：⑴105
    年5-7月安裝之2,514盞部分：未完成文書處理、現場竣工圖
    ，伊乃另行派工處理，受有12萬0,048元之損害，又未申請
    用電變更，伊得保留5%之尾款，且未安裝路燈名牌，卻溢領
    21萬3,690元；⑵105年8月安裝之364盞部分：未完成文書處
    理、現場竣工圖，伊自行派員處理，受有損害4萬0,016元，
    未安裝路燈名牌，應減少價金3萬0,940元，未申請用電變更
    ，應保留尾款5%。
　㈡展盛公司於105年8月25日起無故停止施工，實不可能於約定
    之105年8月30日期限內完成其餘1萬2,122盞燈具之汰換工作
    ，伊乃於105年9月間通知展盛公司將燈具載回。伊因載回燈
    具而支出相關運送費用3萬6,000元，且經盤點發現展盛公司
    尚有201盞燈具未繳回，以每盞燈具3,150元計算，造成伊有
    63萬3,150元之損失，展盛公司須賠償上開費用。
　㈢依照契約之約定，展盛公司安裝燈具時，應確實連接燈桿既
    有之接地線及開關箱外殼，以避免產生電位差，然無論是已
    施作或是未施作燈具之接地線均遭展盛公司剪毀，伊需另行
    派工將接地線接回而支出瑕疵修補費用80萬元。展盛公司將
    接地線剪毀，卻主張伊需負擔燈具事先加工之費用，顯無理
    由。　
　㈣展盛公司未依約為施工人員投保，而係由伊代為繳納投保，
    有團體傷害保險清單為憑，計10人保險費共2萬7,540元，故
    展盛公司應將保險費返還。　
　㈤伊以上開㈠至㈣之事由為答辯，主張抵銷，並依系爭契約及民
    法第176條、第179條、第227條、第495條就上開㈠至㈣之損害
    ，於50萬元之範圍提起反訴請求（原審判命展盛公司應給付
    勤達公司2萬5,234元，勤達公司就其敗訴部分不服，提起上
    訴）。並上訴聲明：㈠原判決關於駁回其後開第二項之訴部
    分廢棄。㈡展盛公司應再給付47萬4,766元，及自108年4月11
    日起至清償日止，按年息百分之5計算之利息。對展盛公司
    上訴之答辯聲明：上訴駁回。
三、展盛公司主張：兩造簽訂系爭契約，約定由伊完成LED燈具
    安裝，惟勤達公司事先未告知安裝地點，故意派遣伊至偏遠
    地區安裝，導致進度發生延誤，且故意拖欠⑴105年8月已施
    作364盞之請款金額16萬3,800元（即364×450＝163,800元）
    ；⑵105年5-7月保留款1萬4,000元、3萬4,815元、8,882元；
    ⑶未施作燈具635盞，伊已事先加工，應補償每盞150元，共
    計9萬5,250元等款項未支付等語；惟為勤達公司所否認，並
    以前詞置辯，主張抵銷，並就其所受損害於50萬之範圍內提
    起反訴請求。是以，本件之爭點厥為：系爭契約約定之工項
    及計價方法為何？展盛公司請求給付工程款29萬5,198元及
    勤達公司上開抗辯並提起反訴是否有理由？經查：
　㈠佰鴻公司向臺東縣政府投標取得系爭工程之承作權，佰鴻公
    司委託臺綜公司承攬，臺綜公司再將系爭工程委託勤達公司
    承攬，勤達公司復將上開工程之設備LED燈具安裝及勞務委
    由展盛公司執行，系爭工程所需之路燈，均由佰鴻公司提供
    予勤達公司。兩造於105年4月23日簽立系爭契約，由勤達公
    司委託展盛公司就上開工程部份路段地點之燈具安裝工作，
    展盛公司則依現場實際安裝數量按月計價請款95%之事實，
    業據提出契約書影本為證(見原審重建簡卷第15-25頁)，且
    為兩造所不爭執，洵堪認定。
  ㈡系爭契約關於安裝燈具之計價方式，依系爭契約第1條：「1.
    本工程雙方議定合約數量15,000盞，乙方（展盛公司）同意
    以每盞新台幣NT459元整（含稅）承攬本專案。如報價單。2
    .計價請款金額則以現場確認實際施作數量為準」；又第2條
    第4項：「專案內容含LED燈具汰換安裝、保護開關（ELCB）
    、附掛式開關箱含支架安裝更換（上述設備由佰鴻供料）及
    汰換之燈具之清除及搬運。LED燈具接地線應確實連接燈桿
    既有之接地線及開關箱外殼，併聯結線以避免電位差產生。
    （若現場無接地線路則須配合登錄於普查文件內）。其總價
    內含以下工項：廢料暫置運輸、繳交清點廢料、文書處理（
    施工日誌、車輛人員檢查表等甲方業主指定文件）、照片歸
    檔、路燈名牌安裝、現場竣工圖、現場手孔蓋修復、現場開
    關至燈具側電線換新、突波器安裝及用電變更等工項。安裝
    時燈架（桿）接頭與LED 燈具連結之鎖固螺絲須鎖緊，其施
    工方式依台東縣政府規定辦理。（上述設備由甲方供料）」
    、第9項：「以上安裝數量依實作實算。」等語(見原審重建
    簡卷第17頁)。
　㈢有關展盛公司105年5-7月已施作之2,514盞燈具，惟未完成申
    請用電變更、文書處理（施工日誌、車輛人員檢查表）、現
    場竣圖、安裝路牌等作業，且溢領安裝路牌款項21萬3,690
    元，應如何計價請款？
　⒈依系爭契約第2條第4項承作內容之約定，已將「用電變更」
    之工項涵蓋在內，並按月以實際施作數量計價請款。核與證
    人謝東曄證稱：伊為本件工程之專案負責人，原本合約的內
    容是每盞450元，已經包含用電變更的工作項目。簽約時，
    展盛的吳聲興說9元是膠帶耗材的費用要加給他們，所以就
    改成459元等語(見原審建字卷第114頁)。是以用電變更之工
    項已涵蓋在展盛公司應執行之專案內容內，則展盛公司主張
    未申請用電變更之扣款方式為每盞9元，難認有據。又展盛
    公司自起訴時即對於其就已安裝之路燈未申請用電變更已自
    認在卷（見原審重建簡卷第27頁），僅爭執未申請用電變更
    應如何扣款；惟依系爭契約第5條契約價金之給付條件「b.
    尾款5%經甲方及甲方業主正驗完成後且用電變更申請（乙方
    須提供台電用電受理單）均完成報竣檢驗後，由乙方開立發
    票向甲方請款...」等語，堪認完成申請用電變更乃為領取
    尾款5%之條件，而展盛公司未申請用電變更，勤達公司因而
    扣除105年5-7月之尾款共計5萬7,696元，核屬有據，是展盛
    公司此部分之請求，委無可採。
　⒉勤達公司另抗辯展盛公司未完成文書處理、現場竣工圖，伊
    派工處理受有12萬0,048元之損害及溢領21萬3,690元云云；
    查：
　⑴按「定作人之瑕疵修補請求權、修補費用償還請求權、減少
    報酬請求權、損害賠償請求權或契約解除權，均因瑕疵發見
    後1年間不行使而消滅。」，民法第514條第1項定有明文。
    又承攬工作物因可歸責於承攬人之事由，致工作物發生瑕疵
    損害，定作人依民法第495條規定請求損害賠償，其權利行
    使期間，民法債編各論基於承攬之性質及法律安定性，認應
    從速行使，修正後民法第514條第1項已定有短期時效，自應
    優先適用。無再適用民法總則編第125條所定15年一般消滅
    時效之餘地。故定作人於民法第514條所定1年期間經過後，
    不得再依民法第227條、第125條之規定，主張適用15年長期
    時效，請求承攬人賠償瑕疵損害（最高法院96年台上字第26
    22號判決要旨參照）。
　⑵本件係勤達公司委託展盛公司執行LED路燈之燈具安裝及勞務
    ，核其性質屬承攬契約。系爭契約約定之完工期限為105年8
    月30日，且展盛公司於105年8月25日即停工，勤達公司已於
    105年9月間載回未施作之燈具，後續工作由勤達公司自行完
    成等情，業據勤達公司陳述在卷，則勤達公司上開主張所受
    之損害12萬0,048元，縱屬實情，然自勤達公司接手後續工
    作時即應知情，惟迄至原審108年4月2日以答辯暨反訴起訴
    狀為前開減少報酬之瑕疵抗辯，已逾1年，展盛公司既已為
    時效抗辯，則勤達公司應喪失其請求減少報酬之權利。是勤
    達公司此部分抗辯，要屬無據。　
　⑶按稱承攬者，謂當事人約定，一方為他方完成一定之工作，
    他方俟工作完成，給付報酬之契約，工作未完成前，定作人
    得隨時終止契約，民法第490條第1項、第511條前段分別定
    有明文。又契約之終止，僅使契約自終止之時起嗣後消滅，
    故在終止以前之契約關係，當事人原已依約行使、履行之權
    利義務，不受影響，當事人於契約終止前所受給付，既係本
    於斯時有效之契約，自有法律上之原因，無不當得利之可言
    ，惟若承攬人有溢收工程款時，即失其法律上之原因，定作
    人自得以不當得利之法律關係請求承攬人返還溢收之工程款
    。查依系爭契約第2條第4項承作內容之約定含有安裝「路燈
    名牌」之工項，系爭契約終止前，展盛公司就107年5至7月
    所完成安裝之2,514盞燈具，仍未安裝成路燈名牌之事實，
    亦為展盛公司所不爭執(見本院卷第160頁)；茲勤達公司於1
    08年4月1日以答辯暨反訴起訴狀繕本之送達向展盛公司為終
    止契約之意思表示，從而，勤達公司主張於系爭契約終止後
    ，依民法第179條不當得利之規定，請求展盛公司返還溢領
    之款項21萬3,690元(計算式：2,514×85=213,690)，委無不
    合。至於展盛公司抗辯：系爭契約並無製作名牌之費用為每
    盞85元之約定云云；查系爭工程乃佰鴻公司轉包勤達公司後
    ，再由勤達公司就相同之工程內容轉包展盛公司，展盛公司
    所有未完成之工項，終將由勤達公司接續完成，雖系爭契約
    未就安裝名牌之工項約定單價，惟依勤達公司與佰鴻公司之
    約定關於名牌安裝費用為每盞85元，業據提出其定作廠商佰
    鴻公司之報價單為證（見原審重建簡卷第109頁），並經證
    人謝東曄證述在卷(見原審建字卷第120頁)，則勤達公司以
    每盞85元請求返還溢付之名牌費用，尚稱合理，展盛公司此
    部分所辯，難以憑採。
　⒊綜上所述，展盛公司就105年5至7月已施作2,514盞燈具原可
    領取之承攬報酬為115萬3,926元（計算式：2,514×459元＝1,
    153,926元），扣除未施作之路牌安裝每盞85元，共21萬3,6
    90元（計算式：2,514×85元＝213,690元），則展盛公司此部
    分得請領之承攬報酬為94萬0,236元（計算式：1,153,926元
    -213,690元＝940,236元），再扣除保留之5%尾款，展盛公司
    於系爭契約停止前得請領之105年5至7月承攬報酬為89萬3,2
    24元（940,236元×95%＝893,224元，小數點以下四捨五入，
    下同）；惟展盛公司已領取109萬6,230元(計算式：2,514×4
    59×95%=1,096,230)，此為兩造所不爭執(見本院卷第160頁)
    ，應就其溢領之部分20萬3,006元(計算式：1,096,230-893,
    224=203,006)返還勤達公司。
　㈣展盛公司於105年8月已完成安裝燈具364盞，惟未完成申請用
    電變更、文書處理（施工日誌、車輛人員檢查表）、現場竣
    圖、安裝路牌等作業，應如何計價請款？
　⒈有關申請用電變更部分，係涵蓋在系爭契約第2條第4項承作
    工項之約定內，且完成用電變更乃聲請尾款5%之要件，惟展
    盛公司並未申請用電變更，業據展盛公司自認在卷，已如前
    ㈢⒈所述，則勤達公司抗辯展盛公司就105年8月所完成364盞
    ，僅得請領之報酬為15萬8,722元（364×459元×95%＝158,722
    元）。至於尾款5%之8,534元（即364盞×459元×5%＝8,354元
    ），則因展盛公司未申請用變更申請，不得請求，洵屬有據
    。
　⒉勤達公司雖抗辯：展盛公司未依約定完成安裝路燈名牌、文
    書處理及現場竣工圖之作業，依民法第495條第1項規定，應
    減少報酬7萬0,956元（未安裝路燈名牌部分3萬0,940元，未
    完成文書處理、現場竣工圖部分4萬0,016元），且其另外派
    工處理，額外支出4萬0,016元云云；惟按「定作人之瑕疵修
    補請求權、修補費用償還請求權、減少報酬請求權、損害賠
    償請求權或契約解除權，均因瑕疵發見後1年間不行使而消
    滅。」，民法第514條第1項定有明文，已如前㈢⒉⑴所述。惟
    勤達公司遲至原審108年4月2日以答辯暨反訴起訴狀為前開
    減少報酬之瑕疵抗辯，已逾1年，展盛公司既已為時效抗辯
    ，則勤達公司應喪失其請求減少報酬之權利。是勤達公司此
    部分抗辯，要屬無據。　
　㈤勤達公司又抗辯：展盛公司施工進度落後，迄至105年8月24
    日止僅施作2,878盞燈具，且於105年8月25日無故停止施工
    ，伊乃於105年9月13日、同年月24日分別派員前往富里將未
    施作之LED燈具取回，自行施作，為此花費3萬6,000元，且
    展盛公司少繳回201盞燈具，以每盞燈具3,150元計算，展盛
    公司應予以賠償66萬9,150元（計算式：201×3,150+36,000=
    669,150元）等語。惟查：
　⒈展盛公司固不否認施作進度落後之事實，惟辯稱：每日之施
    工位置不確定，造成伊安排進度困難等情，雖有證人即展盛
    公司副總經理吳聲興證稱：勤達公司遲遲無法給分界區域圖
    ，伊也很難做，每天勤達公司負責人謝堃昌口頭指定位置，
    指定之位置都比較偏遠、難做的位置等語（見原審建字卷第
    109頁）；惟證人即勤達公司負責系爭工程之謝東曄則證稱
    ：一開始我們先商量誰做哪個區域，不要重疊。展盛公司來
    伊公司領燈具及材料，每次大約都是領300到500盞左右，伊
    的對口是展盛公司的吳聲興，伊會跟他們講要做哪個區域，
    大家再就協調好的區域去安裝。一開始協調是兩造都在台東
    市安裝，但是第2個月開始，因為吳先生他們是花蓮富里的
    人，所以他們員工有台東關山那邊的員工，他們說可以從台
    東的北邊（即靠近花蓮那邊）開始安裝，因為他們對那邊的
    路比較熟悉，所以就從北邊的鄉鎮開始往市區裝，伊公司則
    是從市區往南邊安裝。區域確定後，展盛公司有自由決定安
    裝順序等語(見原審建字卷第115頁)；則展盛公司施作進度
    落後之原因是否係因勤達公司之臨時指定偏遠工區所致，即
    非無疑；況依系爭契約第三條專案責任第3項之約定「乙方
    （展盛公司）簽約後，應親到施工地點詳細勘查，對於現場
    之地勢、地質、環境.....仔細勘察」等語；第6項本工程施
    工範圍內所註明之位置，係供參考之用，乙方在施工前，應
    先確定其正確位置.....，若有疑義時，則乙方須於施工前
    向甲方（勤達公司）提出釋疑」等語（見原審重建簡卷第19
    頁），從而，倘展盛公司認每日之施工位置或進度安排不明
    確，自應就此疑義向勤達公司提出，要求勤達公司解釋日後
    安排，惟依卷內證據，展盛公司並未依約而為，則嗣後方主
    張係因係施工位置及安排不明確導致其施工遲延，難認有據
    。
　⒉再者，依系爭契約第三條第9項約定：「乙方（展盛公司）因
    故未能達成各階段進度，甲方（勤達公司）有權隨時調派適
    當人力機具，全力趕工.....。」等語，而展盛公司進度嚴
    重落後等情，業據勤達公司負責人謝堃昌證稱：伊與展盛公
    司約定之施工數量是15,000盞，但展盛公司將工班調離工地
    去別的地方趕工，導致施作進度嚴重落後，多次催促吳聲興
    ，他說因為別的工地很趕，沒有辦法過來趕工，不得已伊就
    通知吳聲興將領去的燈具返還給伊趕工用等語（見本院卷第
    190頁），核與⑴證人謝東曄證稱：勤達公司當時有催促展盛
    公司施工期限快到了，但展盛公司沒有正面回應，且自105
    年8月24日就完全沒有派工班出來等語(見原審建字卷第116
    頁)；⑵證人黃啟翔證述：當時快到工程期限，必須先趕快將
    燈具拿回來等語相符(見本院卷第185頁)，則勤達公司係考
    量整體工程進度嚴重落後，逕於105年9月13日、24日派人車
    前往向勤達公司取回尚未施作之燈具後，自行施作趕工，應
    堪認定。
　⒊惟勤達公司另主張：展盛公司於系爭契約終止前已領取燈具4
    ,042盞，實際施作2,878盞，經其於105年9月13日、24日領
    回963盞（即103+40+820＝963），尚餘201盞未領回，依系爭
    契約及不當得利規定，請求展盛公司應返還其價額63萬3,15
    0元（即201盞×每盞單價3,150元＝633,150元）及為載回燈具
    而花費運送費用3萬6,000元等語，經查：
　⑴展盛公司於系爭契約終止前已領取燈具4,042盞，業據展盛公
    司自認在卷（見本院卷第194頁）。被證3領取單據及被證4
    領回單據，雖載有105年9月12日、24日領回963盞乙節(見原
    審重建簡卷第117-121頁)，惟依原證1兩造於106年6月2日之
    電子郵件內容以觀，兩造於郵件內針對請款金額及應返還之
    燈具多次往返電子郵件並交互計算，勤達公司並表示「當初
    貴公司領得總數量為4,042盞-施作數量2,922盞-繳回剩餘燈
    1,089盞=31盞」等語（見原審建字卷第81頁），顯然上開電
    子郵件之對帳時間係於勤達公司領回燈具後，逐一確認展盛
    公司施作燈具盞數、是否有壞掉燈具、領回燈具盞數後，才
    向展盛公司確認。則勤達公司主張展盛公司尚有201盞燈具
    未繳回，難認有據。惟縱認以兩造電子郵件之對帳內容中勤
    達公司主張之31盞燈具未繳回為據；然本件工程係佰鴻公司
    向臺東縣政府投標取得承作權，佰鴻公司委託臺綜公司承攬
    ，臺綜公司再將系爭工程委託勤達公司承攬，系爭工程所需
    之路燈，均由佰鴻公司提供予勤達公司（見系爭契約第二條
    第4點），而勤達公司始終未能提出臺綜公司或佰鴻公司就
    燈具短少部分有向其求償、致其受有損害之證據，僅提出佰
    鴻公司與台東縣政府104年LED路燈工程合約單價請求賠償，
    難認可採。
  ⑵勤達公司另主張：其於105年9月13日、24日各派員6人、2台
    貨車及3人、1台貨車領回燈具，以每人1天薪資2,000元，2,
    000元×9人＝18,000元，1台貨車1天出車費6,000元為計算基
    準共花費3萬6,000元云云；然勤達公司並未能提出相關單據
    證明其確有因派前揭人車前往而額外支出上開費用，縱認此
    部分所派人車數量屬實，然若僅屬勤達公司就其公司內部受
    僱員工及所有車輛之調派，亦難謂因此衍生必須額外支付之
    薪資及出車費用，是勤達公司此部分主張，尚乏所據，並無
    可採。
　⑶況且，就上開⑴⑵部分，展盛公司均已為時效抗辯，則依前開㈢
    ⒉⑴所述，勤達公司已無權利得予主張，此部分請求為無理由
    。　
  ㈥展盛公司主張：勤達公司同意以每盞150元負擔其已完成635
    盞之接線費用9萬5,250元等語，為勤達公司所否認，並抗辯
    ：展盛公司就已施作完成之燈具及未施作完成之燈具，均將
    接地線剪毀，伊須另行派工將每盞燈具之接地線逐一接回，
    因而受有80萬元之瑕疵修補損失部分；經查：
　⒈依系爭契約第二條第4項「專案內容含LED燈具汰換安裝、保
    護開關(ELCB)、....。LED燈具接地線應確實連接燈桿既有
    之接地線及開關箱外殼，併聯結線以避免電位差產生(若現
    場無接地線路則須配合登錄於普查文件內)。」（見原審重
    建簡字卷第17頁）；而接地線之作用係在於電器發生短路或
    漏電狀況時，如該電器上有另一條線路，將漏電流馬上導入
    大地，則與之接觸的人體就不會有受到電擊之危險。系爭工
    程所安裝LED路燈，係安裝在一般民眾行走之街道上，接地
    線之安裝在安全上之考量更顯重要，因此兩造乃於系爭契約
    為上開約定。
　⒉惟證人即勤達公司負責人謝堃昌證稱：伊領回燈具發現最嚴
    重的問題是接地線都被剪掉了，伊必須派工班重新加工接線
    ，回復接地線的接法。而已經安裝的2,878盞，也發生下雨
    打雷的時候，經鄉公所路燈管理員告知路燈都會跳電，經他
    檢查發現接地線都被剪掉，沒有實際作接地；還有伊問原本
    在展盛公司工作的師傅孫健一，孫健一說公司將燈具交給他
    們施工時，都將接地線剪掉。因此伊派工將已安裝的2,878
    盞燈具逐一檢視，並將未接接地線的部分接上等語(見本院
    卷第190-191頁)；核與⑴證人孫建一證稱：伊從105年6月在
    展盛公司開始安裝本件燈具，在展盛公司安裝時就把接地線
    剪掉了，展盛公司到現場安裝前，會先將燈具及電線加工，
    伊只負責安裝。伊任職展盛公司期間，勤達公司未派員就展
    盛公司之施作表示哪裡沒有做好。伊因領不到展盛公司薪資
    ，從同年8月開始到勤達公司工作，勤達公司有將燈具一盞
    一盞接回接地線等語(見原審建字卷第125-127頁)。⑵證人黃
    啟翔證稱：燈具的接地線都被剪掉了，導致伊工廠還要全部
    作處理，要將接地線重新再拉出來(見本院卷第186頁)等語
    相符。是依上開證人之證述可知，展盛公司並未依系爭契約
    約定之工法安裝燈具，且擅自將燈具之接地線剪毀，應堪認
    定。至於展盛公司雖提出照片證明未將接地線剪毀(見本院
    卷第233頁)，惟上開照片並無拍攝日期、地點，亦無法看出
    照片中之施工畫面即為系爭工程之施作過程，無法為展盛公
    司有利之認定。
　⒊又展盛公司主張勤達公司所載回之燈具，已經由其先行為燈
    具脫線、3.5電纜線剪長度及脫線、供應器術接防水開關接
    線，以每組150元計，得請求9萬5,250元部分；
　　查有關系爭契約安裝燈具之計價方式、專案執行內容、總價
    應包含之工項等節，均應依系爭契約第一條及第二條第4點
    之約定，已如前㈡所述，而計價請款金額係以現場確認實際
    施作數量為準(見第一條第2項)，且勤達公司負責人謝堃昌
    亦稱：施工中的請款是根據展盛公司每天施工完成的數量付
    款，施工的項目就在合約條款裡，第一條是數量單價，第二
    條是施工內容(見本院卷第193-194頁)；而展盛公司主張其
    事先接線，得向勤達公司請求每組150元之費用，雖曾於本
    院審理時提出異於起訴狀所附之系爭契約內容之合約書為證
    （見本院卷第201頁），惟為勤達公司所否認；查該合約書
    並無兩造之簽章，為展盛公司自行製作，其內容僅就燈具汰
    換約定每盞450元，就專案執行內容細項則無任何約定，至
    於其他相關工項更付之闕如，已難憑採；況兩造果另有此份
    合約書，何以展盛公司直至本院審理才提出，又上開合約書
    亦未有「線路加工每組150元」之約定，是此合約書無法為
    展盛公司有利之認定，此外，展盛公司並未就線路加工之報
    酬提出兩造另行約定之具體事證以實其說，又展盛公司擅自
    將全部燈具之接地線剪毀，造成勤達公司必須應行派工接回
    ，已如前述，則展盛公司主張因其事先加工程序使勤達公司
    因此減少時間及人力成本，更屬無稽，是展盛公司此部分請
    求為無理由，不應准許。
　⒋至於勤達公司主張因全部燈具之接地線均遭剪毀，須另行派
    工修補，依民法第495條、第227條請求展盛公司賠償80萬元
    部分；查勤達公司至遲於載回燈具後，即發現接地線遭剪毀
    ，甚至自行派工將接地線剪回，而未通知展盛公司修補，業
    據勤達公司陳述在卷(見本院卷第194、264-265頁)，則縱使
    展盛公司確有剪毀燈具之接地線，造成勤達公司有修補瑕疵
    之損害，惟展盛公司已為時效之抗辯，則依前開㈢⒉⑴之說明
    ，勤達公司已無法請求瑕疵修補之損害賠償。　
  ㈦勤達公司依無因管理、不當得利請求展盛公司返還保險費2萬
    7,540元部分：
　  勤達公司主張展盛公司未依系爭契約第2條第3項約定，為施
     工人員投保，而由伊代為投保並繳納陳健興等10位員工之
    保險費27,540元，展盛公司應予返還等語，固據提出新安東
    京海上產物團體傷害保險乙型保單、批單、被保險人批改名
    冊為證(見原審重建簡卷第111-115頁)。惟查，依系爭契約
    第2條第3項所約定：「乙方（即展盛公司）就本專案相關事
    項，應遵守相關法令規定，並就本案所僱用之所有施工人員
    投保勞工保險及施工使用之車輛投保車險及第三人責任險。
    如因進行工作所導致之一切法律責任，除可歸責甲方之事由
    外，一切由乙方承擔。」，可知展盛公司依約必須為其所僱
    用施工人員投保者乃以勞工保險局為保險人之勞工保險；而
    勤達公司前揭為展盛公司之陳健興等10位員工所投保則為新
    安東京海上產物團體傷害之商業保險，被保險人為展盛公司
    之上開10位員工，自難認展盛公司有何受此份保險之利益，
    或勤達公司所為之投保行為，有利展盛公司並不違反展盛公
    司明示或可得而知之意思，是勤達公司主張以無因管理及不
    當得利請求展盛公司應返還其代繳保險費2萬7,540元，要屬
    無據。　　　　　　
　㈧綜上所述，勤達公司就上開所提起之反訴，除請求返還溢領
    款項20萬3,006元部分(詳如㈢⒊所述)外，其餘均無理由，應
    予駁回。
　㈨按二人互負債務，而其給付種類相同，並均屆清償期者，即
    各得以其債務，與他方之債務，主張互相抵銷。民法第334 
    條第1項定有明文。勤達公司得請求展盛公司返還溢領工程
    款20萬3,006元（詳如㈢⒊），已如前述，是其主張與展盛公
    司得請求其給付之工程款債務15萬8,722元（詳如㈣⒈）互為
    抵銷，洵屬有據，經抵銷後，展盛公司已無得請求之承攬報
    酬。從而，展盛公司依兩造間承攬契約關係，請求勤達公司
    給付29萬5,198元及自起訴狀繕本送達翌日起至清償日止，
    按年利率百分之5計算之利息，為無理由，應予駁回。而勤
    達公司就展盛公司溢領之工程款20萬3,006元，並經與展盛
    公司之承攬報酬債權15萬8,722元互為抵銷後，得請求展盛
    公司返還之溢領工程款為4萬4,284元（計算式：203,006-15
    8,722=44,284）。
四、綜上所述，展盛公司依承攬之法律關係，請求勤達公司給付
    29萬5,198元本息部分，其中15萬8,722元為有理由，惟勤達
    公司就展盛公司溢領之工程款20萬3,006元主張抵銷後，展
    盛公司已無得請求之承攬報酬，是展盛公司之請求為無理由
    ，不應准許。原審就上開不應予准許之部分，為展盛公司敗
    訴之判決，並無不合，就反訴部分判命展盛公司給付2萬5,2
    34本息，亦無不當，展盛公司上訴意旨指摘原判決此二部分
    不當，為無理由，應予駁回。另勤達公司請求展盛公司應再
    給付1萬9,050元（計算式：44,284-25,234=19,050）本息部
    分，為有理由，應予准許，逾此部分之請求，則無理由，應
    予駁回。原審就上開應予准許之部分，為勤達公司敗訴之判
    決，自有未合，勤達公司上訴意旨指摘原判決此部分不當，
    求予廢棄改判，為有理由，爰予廢棄改判如主文第2項所示
    。至勤達公司之請求不應准許部分，原審為其敗訴之判決，
    經核並無不合，其上訴意旨指摘原判決此部分不當，求予廢
    棄，非有理由，應予駁回。
五、本件事證已臻明確，兩造其餘之攻擊或防禦方法及所用之證
    據，經本院斟酌後，認為均不足以影響本判決之結果，爰不
    逐一論列，附此敘明。
六、據上論結，本件展盛公司之上訴為無理由，勤達公司之上訴
    一部有理由、一部無理由，依民事訴訟法第450條、第449條
    第1項、第78條、第79條，判決如主文。　　
中　　華　　民　　國　　110 　年　　7 　　月　　28　　日
                  民事第二十二庭
                      審判長法  官  張靜女
                            法  官  范明達
                            法  官  葉珊谷
正本係照原本作成。
不得上訴。
中　　華　　民　　國　　110 　年　　7 　　月　　28　　日

                            書記官  陳玉敏